【裁判字號】    99,簡上,349
【裁判日期】    990923
【裁判案由】    業務過失致死
【裁判全文】
臺灣高雄地方法院刑事判決             99年度簡上字第349號
上  訴  人  臺灣高雄地方法院檢察署檢察官
被      告  乙○○
上列上訴人因被告涉犯業務過失致死案件，不服本院高雄簡易庭
於中華民國99年6 月14日99年度審簡字第1906號第一審刑事簡易
判決（原起訴案號：98年度偵續字第335 號），提起上訴，本院
管轄之第二審合議庭判決如下：
    主  文
上訴駁回。
    事實及理由
一、證據能力部分：按被告以外之人於審判外之言詞或書面陳述
    ，除法律有規定者外，不得作為證據；被告以外之人於審判
    外之陳述，雖不符刑事訴訟法第159 條之1 至同條之4 之規
    定，而經當事人於審判程序同意作為證據，法院審酌該言詞
    陳述或書面陳述作成時之情況，認為適當者，亦得為證據。
    當事人、代理人或辯護人於法院調查證據時，知有刑事訴訟
    法第159 條第1項 不得為證據之情形，而未於言詞辯論終結
    前聲明異議者，視為有前項之同意，刑事訴訟法第159 條第
    1 項、第159 條之5 分別定有明文。查本判決所引用之其他
    各項據以認定事實之傳聞性質，被告及公訴人於本院言詞辯
    論終結前，均不爭執而未曾聲明異議，本院審酌該等言詞及
    書面陳述作成時之情況，並無出於任意性或不正取供，或違
    法或不當情事，且客觀上亦無不可信之情況，堪認為適當，
    揆諸前開說明，依法均有證據能力，合先敘明。
二、本案經本院審理結果，認第一審判決以被告乙○○所為係犯
    刑法第276 條第2 項業務過失致死罪，並審酌被告身為專業
    護士，竟仍疏於照顧被害人郭陳錦珠，致其因跌倒導致顱內
    出血，造成中樞神經休克而死亡，惟念其犯後坦承犯行，頗
    見悔意，態度尚可，及其過失情節、智識能力、教育程度、
    家庭經濟狀況，且迄未能與被害人家屬達成和解等一切情狀
    ，量處有期徒刑5 月，並諭知易科罰金之折算標準，其認事
    用法及量刑均無不當，應予維持，爰引用如附件第一審判決
    書記載之事實、證據及理由（包含檢察官起訴書）。
三、檢察官上訴意旨略以：依刑法第57條規定，科刑時應注意下
    列事項，其中第9 款、第10款明文規定，犯罪行為人「犯罪
    所生之危害及損害」、「犯罪後之態度」，是作為科刑輕重
    之標準。查被告係護士，明知被害人跌倒撞擊頭部且有嘔吐
    現象，竟未積極處理或送醫救治，任由被害人傷重死亡，被
    告所為應有遺棄故意；又被害人家屬經此事故，遭受精神上
    莫大之痛苦，被告竟未賠償分文，且於偵查中謊稱已聲請調
    解，顯無悔意，並在護理紀錄上偽造被害人平日有嘔吐症狀
    ，以卸其責，惡性非輕，足見被告犯後態度不佳，無意填補
    被害人家屬之損失。原審未審酌及此，僅量處被告有期徒刑
    5 月，實屬過輕，其認識用法恐有違誤，且量刑不當，請求
    撤銷原判決，另為適當合法之判決等語。
四、惟按法官於有罪判決中，究應如何量處罪刑，為實體法賦予
    審理法官裁量之刑罰權事項，法官行使此項裁量權，自得依
    據個案情節，參諸刑法第57條所定各款犯罪情狀之規定，於
    該法定刑度範圍內，基於合義務性之裁量，量處被告罪刑。
    亦即法院行使此項裁量權，應受一般法律原理原則之拘束，
    須符合法律授權之目的、法律秩序之理念、國民法律感情及
    一般合法有效之慣例等規範，並應遵守比例原則及平等原則
    之意旨，否則即可能構成裁量濫用之違法（最高法院86年度
    臺上字第7655號判決參照）。如非有裁量逾越或裁量濫用之
    明顯違法情事，自不得擅加指摘其違法或不當，即使上級審
    對下級審裁量權之審查，亦應同此標準，此不僅在保障法官
    不受任何制度外之不當干涉，更保障法官不受制度內的異質
    干涉，此方符憲法第80條所宣示獨立審判之真義。
五、經查，本件被告所犯刑法第276 條第2 項業務過失致死罪，
    其法定刑為「5 年以下有期徒刑或拘役，得併科3 千元以下
    罰金」，亦即最重可判處有期徒刑5 年，最輕則可僅判處拘
    役。原審依法審酌被告身為專業護士，負有照護被害人之責
    任，且知悉甚為虛弱之被害人曾經跌倒，頭部有遭碰撞之可
    能，嗣後再有嘔吐狀況，已非一般之情形，竟未依其護理專
    業，對被害人善盡檢查與即時救助之責任，疏於照護被害人
    ，致被害人中樞神經休克死亡，及被害人家屬喪親之至痛，
    且迄今未能與被害人家屬達成和解，行為固不足取，惟念及
    被告事後坦承犯行，頗見悔意，態度尚可，復參酌被告於照
    顧被害人之同時，尚須照顧其他病人，工作甚繁，暨被告之
    過失情節、智識能力、教育程度、家庭經濟狀況等一切情狀
    ，量處被告有期徒刑5 月，及諭知易科罰金之折算標準等情
    ，有原審判決1 份（見本院卷一第14頁至第14頁反）在卷可
    稽。經核原審上開科處之刑，並未逾刑法第276 條第2 項之
    法定刑度範圍，亦無裁量逾越或裁量濫用之明顯違法情事，
    復已斟酌刑法第57條所規定之量刑事由，自堪認原審上開所
    量處之刑，尚屬適當。再告訴人即被害人之子甲○○於原審
    準備程序時稱：伊有與另案被告陳怡靜、蔡陳瑞梅談和解，
    由高雄市私立關懷老人養護中心（下稱養護中心）負責人蔡
    豐澤出面談，但調解不成立，伊希望不要再與被告商談和解
    ，每次去商談和解，都是一次傷害，希望不要再送調解等語
    （見本院卷二第20頁）；於本院準備程序時陳稱：伊有對被
    告、另案被告陳怡靜、蔡陳瑞梅及負責人蔡豐澤提起民事訴
    訟，請求渠4 人連帶賠償新臺幣400 多萬元，伊在原審有與
    被告調解過2 次，僅對伊造成二次傷害等語（見本院卷一第
    29頁），是養護中心人員已曾與告訴人洽談和解事宜，純因
    金額未能談妥始無法達成，且告訴人復陳明不願再與被告商
    談和解，堪認被告與告訴人間未達成和解乙節，實難全然苛
    責於被告；況未能和解之結果，雖可作為被告犯後態度之量
    刑參考，但並非唯一之考量，且民事上請求權與刑事之刑罰
    權係屬二事，不應僅以民事責任尚未釐清，即遽認被告犯後
    態度係屬不佳，仍應綜合相關情節加以判斷。從而，檢察官
    以原審量刑過輕為由提起本件上訴，請求撤銷原判決，為無
    理由，應予駁回。
六、至檢察官上訴意旨雖謂：被告所為涉犯遺棄致死罪嫌等語。
    惟按刑法第294 條之違背義務遺棄致死罪，係以「對於無自
    救力之人，依法令或契約應扶助、養育或保護而遺棄之，或
    不為其生存所必要之扶助、養育或保護，因而致人於死」為
    其犯罪構成要件。承此，行為人不僅對「無自救力之人」及
    「依法令或契約應扶助、養育或保護」之案件，於主觀上有
    所認識，且對於積極之「遺棄」或消極之「不為其生存所必
    要之扶助、養育或保護」等構成犯罪事實，亦須有主觀之直
    接故意或間接故意，而就其中之積極「遺棄」行為固不待言
    ，惟就消極之「不為其生存所必要之扶助、養育或保護」之
    不作為要件所稱之「必要」，行為人亦應有主觀之認識及希
    望，即行為人必須有棄而不顧之主觀犯意，始足當之，且此
    應以嚴格證據證明之。經查，本案被告知悉被害人跌倒撞擊
    頭部後，未為客觀上必要之扶助及保護，固可認定，惟被告
    仍上前觀看被害人用餐、言談之情形，且於陳怡靜負責為被
    害人測量血壓、呼吸及脈搏等行為時在旁紀錄，被告縱有未
    積極給予送醫救治之嚴重疏忽，但此係因其主觀上未預見事
    態之嚴重性，未能為正確之判斷選擇所致，尚難認被告就被
    害人有「不為其生存所必要之扶助、養育或保護」之主觀認
    識及希望，自難認被告有遺棄之犯意，併予指明。
據上論斷，應依刑事訴訟法第455 條之1 第1 項、第3 項、第36
8 條、第364條、第373條，判決如主文。
本案經檢察官鄧怡君到庭執行職務。
中    華    民    國    99    年    9     月    23    日
                  刑事第七庭    審判長法  官  陳  箐
                                      法  官  廖華君
                                      法  官  簡佩珺
以上證明與原本無異。
不得上訴。
中    華    民    國    99    年    9     月    23    日
                                      書記官  蕭家玲
附錄犯罪科刑法條：
中華民國刑法第276條
（過失致死罪）
因過失致人於死者，處2 年以下有期徒刑、拘役或2 千元以下罰
金。
從事業務之人，因業務上之過失犯前項之罪者，處5 年以下有期
徒刑或拘役，得併科3 千元以下罰金。

司法院資訊處製作；財團法人民間司法改革基金會備份。
